【裁判字號】    97,訴,1007
【裁判日期】    970722
【裁判案由】    違反稅捐稽徵法
【裁判全文】
臺灣臺中地方法院刑事判決              97年度訴字第1007號
公  訴  人  臺灣臺中地方法院檢察署檢察官
被      告  祥鶴行銷有限公司
兼代表  人  己○○
上列被告因違反稅捐稽徵法案件，經檢察官提起公訴（96年度偵
緝字第3180號、97年度偵字第668號），本院判決如下：
    主    文
祥鶴行銷有限公司、己○○均無罪。
    理    由
一、公訴意旨略以：被告己○○係址設於臺中市○○區○○路九
    九號九樓之二即被告祥鶴行銷有限公司（下稱祥鶴公司）之
    負責人，亦為從事業務之人，並有填報各類所得扣繳暨免扣
    繳憑單（下稱扣繳憑單）及申報營利事業所得稅之義務。被
    告己○○明知被告祥鶴公司於民國九十三年間並未聘用告訴
    人張惠雯（已改名為丙○○，下稱丙○○）為員工，亦未支
    付予丙○○任何薪資，竟基於以不正當方法逃漏營利事業所
    得稅及明知為不實事項而虛偽製作之犯意，於九十四年一月
    間某日，虛偽填載被告祥鶴公司於九十三年度支給丙○○新
    臺幣（下同）三十萬元薪資之不實事項，並登載於業務上製
    作之所得人為丙○○之九十三年度扣繳憑單（下稱前開扣繳
    憑單），再向財政部臺灣省中區國稅局台中市分局申報被告
    祥鶴公司九十三年度之營利事業所得稅（下稱前開營利事業
    所得稅），使納稅義務人即被告祥鶴公司之營業成本增加，
    以此不正當方法逃漏營利事業所得稅計六萬五千元，足以生
    損害於丙○○及稅捐機關對於稅額核課之正確性，嗣因丙○○接獲財政部臺灣省中區國稅局綜合所得稅核定通知書後提
    出告訴，始循線查悉上情。因認被告祥鶴公司涉犯稅捐稽徵
    法第四十一條規定之以不正當方法逃漏稅捐罪嫌，應處以該
    條之罰金刑，及被告己○○涉犯稅捐稽徵法第四十一條、第
    四十七條第一款規定之公司負責人為納稅義務人以不正當方
    法逃漏稅捐罪嫌、刑法第二百十六條、二百十五條之行使業
    務登載不實文書罪嫌等語。
二、證據能力之說明：查檢察官及兼被告祥鶴公司代表人即被告
    己○○對於本判決所引用之下列各項證據方法之證據能力，
    於本院準備程序時均表示無意見，且於法院調查證據時，知
    有刑事訴訟法第一百五十九條第一項不得為證據之情形，亦
    未於言詞辯論終結前聲明異議，茲審酌該等言詞陳述及書面
    作成時之情況，並無不宜作為證據之情事，依刑事訴訟法第
    一百五十九條之五之規定，自得作為證據，合先敘明。
三、按犯罪事實應依證據認定之，無證據不得認定其犯罪事實，
    又不能證明被告犯罪者，應諭知無罪之判決，刑事訴訟法第
    一百五十四條第二項、第三百零一條第一項分別定有明文。
    次按認定犯罪事實所憑之證據，雖不以直接證據為限，間接
    證據亦包括在內，然而無論直接或間接證據，其為訴訟上之
    證明，須於通常一般之人均不致有所懷疑，而得確信其為真
    實之程度者，始得據為有罪之認定，倘其證明尚未達到此一
    程度，而有合理之懷疑存在時，事實審法院復已就其心證上
    理由予以闡述，敘明其如何無從為有罪之確信，因而為無罪
    之判決，尚不得任意指為違法（最高法院七十六年臺上字第
    四九八六號判例意旨參照）。且按認定不利於被告之事實，
    須依積極證據，茍積極證據不足為不利於被告事實之認定時
    ，即應為有利於被告事實之認定，更不必有何有利之證據（
    最高法院三十年上字第八一六號判例意旨參照）；刑事訴訟
    法第一百六十一條已於九十一年二月八日修正公布，其第一
    項規定：檢察官就被告犯罪事實，應負舉證責任，並指出證
    明之方法。因此，檢察官對於起訴之犯罪事實，應負提出證
    據及說服之實質舉證責任。倘所提出之證據不足為被告有罪
    之積極證明，或其指出證明方法無從說服法院以形成被告有
    罪之心證，基於無罪推定原則，自應為被告無罪判決之諭知
    （最高法院九十二年臺上字第一二八號著有判例參照）。再
    者，按刑法第二百十五條之業務文書登載不實罪，以從事業
    務之人所登載不實之事項出於明知為前提要件，所謂明知，
    係指直接故意而言，若為間接故意或過失，均難繩以該條之
    罪（參見最高法院四十六年臺上字第三七七號判例，亦同此
    旨）。
四、公訴人認為被告祥鶴公司、己○○二人均涉犯前揭逃漏稅捐
    罪嫌及被告己○○並涉犯前揭行使業務登載不實文書罪嫌，
    無非係以：(一)依卷附祥鶴公司公司及分公司基本資料查詢明
    細表一件，及財政部臺灣省中區國稅局就證人丙○○之綜合
    所得稅核定（九十三年度未申報核定）通知書、九十三年度
    綜合所得稅核定稅額繳款書、違章罰鍰繳款書等影本各一件
    ，暨財政部臺灣省中區國稅局（臺中市分局）九十六年十一
    月二十六日中區國稅中市一字第○九六○○五三八八九號函
    附祥鶴公司之九十三年度綜合所得稅給付清單、九十三年度
    營利事業所得稅結算網路申報總表、九十三年度營利事業所
    得稅結算申報書等影本各一件，足見被告祥鶴公司確有以證
    人丙○○在祥鶴公司任職領取薪資三十萬元為由，製作前開
    扣繳憑單，再向財政部臺灣省中區國稅局（臺中市分局）申
    報前開營利事業所得稅之事實；(二)告訴人即證人丙○○於九
    十三年間未曾在被告祥鶴公司處任職工作並領取任何薪資，
    且證人丙○○亦未曾將其國民身分證交予被告己○○等被告
    祥鶴公司之所屬人員申報薪資所得等情，業據證人丙○○於
    本院審理時證述在卷外，且證人丙○○並無在被告祥鶴公司
    工作，證人丙○○亦未曾因從事被告祥鶴公司之業務（即送
    件信用卡）而領取被告祥鶴公司之薪水乙節，亦據負責計算
    被告祥鶴公司所屬業務人員薪資之會計即證人丁○○於本院
    審理時結證在卷，再佐以被告己○○於本院審理時供稱：丙○○於九十三年間並無在祥鶴公司工作，也無在祥鶴公司擔
    任任何職務等語，足見擔任被告祥鶴公司負責人之被告己○○，明知證人丙○○於九十三年間未在祥鶴公司任職工作及
    領取薪資三十萬元而為本案犯行，為其所憑之論據。訊據兼
    被告祥鶴公司代表人即被告己○○堅詞否認有何前揭不法犯
    行，辯稱：我不知道製作前開扣繳憑單之過程，祥鶴公司係
    從事代為招攬銀行信用卡之業務，若祥鶴公司之業務人員自
    行將其業務轉包出去，得由自該業務人員處承包該業務者即
    ：實際介紹、招攬客戶辦理銀行信用卡成功進而取得祥鶴公
    司所發佣金之人，提供身分證等基本資料供祥鶴公司申報薪
    資所得，戊○○在祥鶴公司有幫忙接電話、影印、解釋辦理
    信用卡應該準備的東西，我把戊○○當作祥鶴公司裡面的小
    姐，我不清楚丙○○自祥鶴公司處領取薪資三十萬元之過程
    、原因，此部分我承認我有疏忽之處，但我並無行使業務登
    載不實文書及逃漏稅捐之犯意及行為等語。則本件所應審究
    者為：(一)證人丙○○於九十三年間，有無從事被告祥鶴公司
    之業務即：實際介紹、招攬客戶辦理銀行信用卡成功，進而
    實際自被告祥鶴公司處領得有償給與（不論名稱為薪金、工
    資、津貼、佣金等有償報酬）之情事；(二)被告己○○是否確
    係基於行使業務登載不實文書及逃漏稅捐之故意，始製作前
    開扣繳憑單並持之以行使而申報前開營利事業所得稅。
五、經查：
  (一)依卷附祥鶴公司公司及分公司基本資料查詢明細表一件，及
    財政部臺灣省中區國稅局就證人丙○○之綜合所得稅核定（
    九十三年度未申報核定）通知書、九十三年度綜合所得稅核
    定稅額繳款書、違章罰鍰繳款書等影本各一件，暨財政部臺
    灣省中區國稅局（臺中市分局）九十六年十一月二十六日中
    區國稅中市一字第○九六○○五三八八九號函附祥鶴公司之
    九十三年度綜合所得稅給付清單、九十三年度營利事業所得
    稅結算網路申報總表、九十三年度營利事業所得稅結算申報
    書等影本各一件，僅能證明被告祥鶴公司確有以證人丙○○
    在祥鶴公司任職領取薪資三十萬元為由，製作前開扣繳憑單
    進而持前開扣繳憑單申報前開營利事業所得稅之事實，除無
    從依此遽認證人丙○○究否曾因從事被告祥鶴公司之業務進
    而自被告祥鶴公司處領取有償給與外，顯亦無從依此推認被
    告己○○等被告祥鶴公司所屬人員製作前開扣繳憑單並持之
    以申報前開營利事業所得稅之原因、主觀意思為何，並遽為
    不利被告二人之認定。
  (二)證人丙○○於本院審理時雖證稱：我於九十三年間未曾在址
    設於臺中市○○區○○路九九號九樓之二即祥鶴公司工作、
    亦未自祥鶴公司領取三十萬元之薪資；我大約於九十三年間
    ，因我朋友阿芬（即指證人戊○○，下均同）要我加入其參
    加之苗栗縣農漁牧業休閒觀光推展協會（下稱前開觀光推展
    協會），並要我提供身分證等資料，我有把我的身分證交給
    阿芬作為加入前開觀光推展協會之用途；我沒有將我的身分
    證交給別人而作為申報祥鶴公司薪資所得之用途，我是事後
    收到稅捐機關之罰緩通知，才知道遭申報在祥鶴公司任職領
    取三十萬元薪資之事等語。又證人丁○○於本院審理時雖亦
    證稱：我在祥鶴公司任職期間，業務員薪水是由我負責計算
    ；我在祥鶴公司有看過丙○○，但丙○○不是在祥鶴公司工
    作，而是在乙○○的辦公室；我並無計算過丙○○因送件信
    用卡而領祥鶴公司薪水的情形等語。惟查：
  1.證人乙○○於九十二年間，原係在位於臺中市○○區○○路
    九九號九樓之一處之辦公處所開設公司並經營水晶球座之販
    賣業務，嗣證人乙○○於九十三年間搬遷上址九樓之一之辦
    公處所，並向被告己○○借用位於臺中市○○區○○路九九
    號九樓之二即被告祥鶴公司辦公處所中之部分空間，供作證
    人乙○○前開公司經營水晶球座之販賣業務使用，而與被告
    祥鶴公司均在同一地點辦公乙節，業據證人乙○○於本院審
    理時結證明確（見本院卷四六頁背面）；又證人丙○○（小
    名為「亮亮」）、乙○○、戊○○三人互為認識，其等三人
    於九十三年間為朋友關係、並有共同在臺中市○○區○○路
    九九號九樓之二之辦公室見面等情，亦據證人丙○○、乙○○、戊○○均於本院審理時結證在卷（見本院卷三四至三六
    、四六、四七、五一、七三頁），堪認證人丙○○、乙○○
    、戊○○前揭證言與事實相符。
  2.參諸證人乙○○於本院審理時結證：我有加入前開觀光推展
    協會，戊○○也有加入前開觀光推展協會，加入前開觀光推
    展協會需要提供身分證件辦理登記，但丙○○並未加入前開
    觀光推展協會等語（見本院卷四七頁），及證人戊○○於本
    院審理時結證：我有加入前開觀光推展協會，我不清楚丙○○是否有加入前開觀光推展協會，丙○○未曾將其自己的身
    分證拿給我過，我也未曾看過丙○○將其自己的身分證拿給
    乙○○等語（見本院卷七三、七四頁），則證人丙○○是否
    確曾因欲加入前開觀光推展協會而將其身分證交予他人，已
    非無疑。且證人丙○○於九十七年五月九日本院審理時證稱
    ：我有把我的身分證交給阿芬作為加入前開觀光推展協會之
    用途等語後（見本院卷三三頁背面），嗣證人乙○○、戊○○分別於九十七年五月二十二日、同年六月二十六日本院審
    理時先後為前揭證述後，證人丙○○先於九十七年五月二十
    二日於本院審理時翻異前詞並證稱：當時我有因為前開觀光
    推展協會的事情，而把我的身分證交給乙○○，不是交給戊○○等語（見本院卷五一頁背面），證人丙○○再於九十七
    年六月二十六日本院審理時更改前詞並證稱：乙○○向我要
    身分證是要加入苗栗縣農漁牧業休閒觀光推展協會，我就放
    在桌上，那天乙○○、戊○○都在等語（見本院卷七八頁）
    ，證人丙○○前後所為之證言顯不相符、至為岐異，況證人
    丙○○於九十七年六月二十六日本院審理時所為之前揭證言
    ，亦均為證人乙○○、戊○○於本院審理時當庭否認並均結
    證在卷（見本院卷七八頁背面），除無從認定證人丙○○確
    係因加入前開觀光推展協會之事，在上址即臺中市○○區○○路九九號九樓之二，將其身分證交予證人乙○○、戊○○
    等他人外，由此益見證人丙○○前揭不利被告二人證言之憑
    信性，實至有可疑、非可輕信。
  3.又被告祥鶴公司所屬之業務人員，倘將其業務轉包出去，得
    由承包該業務者即：實際介紹、招攬客戶辦理銀行信用卡成
    功進而取得被告祥鶴公司所發佣金之人，提供身分證等基本
    資料供被告祥鶴公司申報薪資所得乙節，業據被告己○○於
    本院審理時供承明確（見本院卷三七頁），且參諸證人乙○○於本院審理時結證：我的朋友有時候來辦公室找我，有時
    候會在祥鶴公司辦信用卡；我在臺中市○○區○○路九九號
    九樓之二的辦公室期間，祥鶴公司行銷辦理信用卡之小姐，
    如有透過第三人找到辦信用卡的客戶，事後有辦卡成功的話
    會給該第三人佣金，因為大家在同一辦公室聊天，祥鶴公司
    的小姐很多且有告訴我過，如幫忙介紹客戶辦理信用卡成功
    ，會給佣金，但是佣金的金額為何、如何計算我都不清楚等
    語（見本院卷四九頁），及證人戊○○於本院審理時結證：
    祥鶴公司推銷信用卡會給業務員佣金等語（見本院卷七三頁
    ），暨證人丁○○於本院審理時結證：我在祥鶴公司任職期
    間，祥鶴公司的業務員來來去去有滿多人的，業務員的名字
    我不太記得，有些業務員我並無看過，我未看過的業務員是
    託祥鶴公司也是業務員的同事送件進來辦理信用卡；有的業
    務員縱使未到祥鶴公司上班，例如有些業務員在擺攤，在外
    面招攬業務，如果此類業務員送件給祥鶴公司再轉寄送給信
    用卡公司，而要領祥鶴公司薪水的話，以報聘方式提供身分
    證件給祥鶴公司填載基本資料，才能夠領薪水等語（見本院
    卷七六頁），核與被告己○○前揭供述情節互核相符，足認
    與事實相符。
  4.另參諸證人丁○○於本院審理時結證：我於被告祥鶴公司之
    任職期間，係自九十二年間約暑假過後至九十三年七月止；
    （見本院卷七六頁），則證人丙○○於九十三年間一整年是
    否均未曾從事被告祥鶴公司之業務，顯非證人丁○○所知悉
    ，甚為明確。再者，觀諸證人戊○○於本院審理時明確結證
    ：丙○○有用到臺中市○○區○○路九九號九樓之二辦公室
    的資源，例如查電腦資料或是影印，丙○○都有用到乙○○
    之公司及祥鶴公司的資源等語外（見本院卷七四頁背面），
    且證人丙○○曾介紹辦理信用卡之客戶給證人戊○○辦理信
    用卡乙節，亦據證人丙○○於本院審理時結證在卷（見本院
    卷三三頁），證人丙○○就此部分雖又當庭證稱：但我並無
    拿到佣金（即指介紹辦理信用卡之客戶給證人戊○○辦理信
    用卡而自被告祥鶴公司處取得佣金）等語。然衡諸證人丁○○在被告祥鶴公司任職期間之薪資扣繳憑單部分，被告祥鶴
    公司未曾將證人丁○○之薪資所得灌水而以低報高乙節，業
    據證人丁○○於本院審理時結證明確（見本院卷七七頁），
    再綜參有如前述即：(1)證人乙○○開設之公司與被告祥鶴公
    司均在同一地點辦公，證人乙○○與其友人即證人戊○○、
    丙○○有共同在臺中市○○區○○路九九號九樓之二之辦公
    室見面，證人丙○○亦有兼括使用被告祥鶴公司辦公室之資
    源；(2)無從認定證人丙○○確係因加入前開觀光推展協會之
    目的，在上址即臺中市○○區○○路九九號九樓之二，將其
    身分證交予證人乙○○或戊○○等他人；(3)被告祥鶴公司確
    有前揭由被告祥鶴公司業務人員將業務轉包並由承包該業務
    即：實際介紹、招攬客戶辦理銀行信用卡成功進而取得被告
    祥鶴公司所發佣金等有償給與之人，提供身分證等基本資料
    供被告祥鶴公司申報薪資所得之制度等情以觀，倘認證人丙○○在專為辦理信用卡業務且同位於上址即臺中市○○區○○路九九號九樓之二之被告祥鶴公司處，無端使用被告祥鶴
    公司之辦公室資源，並無利可圖、不取分文的介紹客戶給證
    人戊○○辦理信用卡，顯與常情相違，難予憑採。則證人丙○○顯有因實際介紹、招攬客戶辦理銀行信用卡成功，進而
    實際自被告祥鶴公司處領得有償給與之可能性存在。於此情
    形，倘認被告己○○係基於行使業務登載不實文書及逃漏稅
    捐之故意，始製作前開扣繳憑單並持之以申報前開營利事業
    所得稅，自亦有相當程度之合理懷疑存在，已難遽為不利被
    告二人之認定。
  5.至證人戊○○於本院審理時雖證稱：我從來沒有在祥鶴公司
    任職，我亦無在祥鶴公司兼職等語（見本院卷七三頁）。然
    參諸證人乙○○於本院審理時結證：戊○○每天都會在祥鶴
    公司上班；就我在祥鶴公司看起來，戊○○與其他祥鶴公司
    的行銷小姐業務不同，因為我每次看到戊○○都在辦公室，
    我問戊○○說為何沒有去招信用卡，戊○○說招好了等語（
    見本院卷四九頁），再佐以證人丁○○於本院審理時結證：
    戊○○本來是隔壁乙○○開設公司的小姐，乙○○之公司與
    祥鶴公司的辦公室合併在一起後，戊○○有時候會幫我的忙
    ，幫忙影印文件、接電話、寄送信件等語（見本院卷七六頁
    ），則被告己○○前揭供述：戊○○在祥鶴公司有幫忙接電
    話、影印、解釋辦理信用卡應該準備的東西，我把戊○○當
    作祥鶴公司裡面的小姐等語，顯非子虛。則證人戊○○與被
    祥鶴公司之業務至有關聯，堪以認定。從而，在證人戊○○
    與被祥鶴公司之業務至有關聯，證人丙○○有兼括使用被告
    祥鶴公司辦公室之資源，甚且證人丙○○亦曾介紹辦理信用
    卡之客戶給證人戊○○辦理信用卡之情形下，益見無從排除
    證人丙○○因實際介紹、招攬客戶辦理銀行信用卡成功，進
    而實際自被告祥鶴公司處領得有償給與之可能性。於此情形
    ，自不能遽以推測或擬制方法認定被告己○○確係基於行使
    業務登載不實文書及逃漏稅捐之故意，始製作前開扣繳憑單
    並持之以申報前開營利事業所得稅，並逕為不利被告二人之
    認定，實甚明灼。
六、綜上所述，依公訴人所舉之證據方法及卷內證據，尚不足為
    被告祥鶴公司、己○○有罪之積極證明。此外，復查無其他
    積極充分之證據，足資證明被告二人有何公訴人所指逃漏稅
    捐犯行及被告己○○有何公訴人所指行使業務登載不實文書
    犯行，揆諸首揭法條及判例意旨，不能證明被告二人犯罪，
    依法均應為被告二人無罪之諭知。
據上論斷，應依刑事訴訟法第三百零一條第一項，判決如主文。
本案經檢察官甲○○到庭執行職務。
中    華    民    國    97    年    7     月    22    日
                  刑事第九庭    審判長法  官  周瑞芬
                                      法  官  莊秋燕
                                      法  官  何世全
上正本證明與原本無異。
如不服本判決，應於收送達後十日內向本院提出上訴書狀（應敘
述具體理由並附繕本），上訴於臺灣高等法院臺中分院。
上訴書狀如未敘述理由，應於上訴期間屆滿後二十日內補提理由
書於本院。
                                      書記官  童洪芳美
中    華    民    國    97    年    7     月    22    日


司法院資訊處製作；財團法人民間司法改革基金會備份。
